【裁判字號】    97,上易,1208
【裁判日期】    970626
【裁判案由】    妨害自由
【裁判全文】
臺灣高等法院刑事判決                97年度上易字第1208號
上  訴  人  臺灣桃園地方法院檢察署檢察官
被      告  丙○○
選任辯護人  劉承斌律師
上列上訴人因妨害自由案件，不服臺灣桃園地方法院96年度簡上
字第324號，中華民國97年4月3日第一審判決（起訴案號：臺灣
桃園地方法院檢察署95年度調偵字第344號），提起上訴，本院
判決如下：
    主  文
上訴駁回。
    理  由
一、本件原審檢察官聲請簡易判決處刑意旨略以：被告丙○○夥
    同數名姓名年籍均不詳之成年男子，基於概括犯意聯絡，明
    知型號SK-2 00型、編號YN-21191號挖土機（下稱上開挖土
    機）為乙○○承購出借予其孫子黃吉良使用，由黃吉良僱請
    丁○○駕駛上開挖土機在桃園縣中壢市龍岡士校營區處施作
    土石挖掘工程，被告丙○○竟於民國94年9月24日下午2時許
    ，率領該數名姓名年籍均不詳之成年男子前往上址處，藉詞
    黃吉良積欠巨額債務，不顧丁○○之反對及制止，由該數名
    姓名年籍均不詳之成年男子在旁圍觀，以人數眾多之勢，造
    成丁○○心理上之壓制，強行逼使丁○○交付上開挖土機，
    即駕駛板車載離現場，以妨害乙○○行使上開挖土機所有權
    及丁○○工程施作之進行，又為謀掩飾上開行徑，於當日晚
    間8時許，率領數名姓名年籍均不詳之成年男子，前往桃園
    縣平鎮市山子頂50號之3黃吉良之父甲○○住處，由該數名
    姓名年籍均不詳之成年男子在外大聲叫囂，迫令甲○○簽寫
    同意書，以強行徵得甲○○同意由被告丙○○取走上開挖土
    機用以抵償黃吉良積欠債務，嗣為乙○○報警查獲。因認被
    告丙○○涉犯刑法第304條第1項之強制罪嫌云云。
二、按犯罪事實應依證據認定之，無證據不得認定其犯罪事實，
    又不能證明被告犯罪者，應諭知無罪之判決，刑事訴訟法第
    154 條第2 項、第301 條第1 項定有明文。刑事訴訟法上所
    謂認定犯罪事實之證據，係指足以認定被告確有犯罪行為之
    積極證據而言，如未能發現相當證據或證據不足以證明，自
    不能以推測或擬制之方法，以為裁判基礎，最高法院29年上
    字第3105號及40年臺上字第86號分別著有判例；又認定不利
    於被告之事實，須依積極證據，苟積極證據不足為不利被告
    之認定時，即應為有利於被告之認定，更不必有何有利之證
    據，最高法院30年上字第816 號判例參照。且刑事訴訟上證
    明之資料，無論其為直接或間接證據，均須達於通常一般之
    人均不致有所懷疑，而得確信其為真實之程度，始得據為有
    罪之認定，若其關於被告是否犯罪之證明未能達此程度，而
    有合理懷疑之存在，致使無從形成有罪之確信，根據「罪證
    有疑，利於被告」之證據法則即不得遽為不利被告之認定，
    亦有最高法院76年度台上字第4986號判例可稽。又被害人之
    陳述如無瑕疵，且就其他方面調查又與事實相符，固足採為
    科刑之基礎，倘其陳述尚有瑕疵，則在未究明前，遽採為論
    罪科刑之根據，即難認為適法，最高法院61年臺上字第3099
    號著有判例可資參照。
三、訊據被告丙○○固坦承有於前揭時、地取走丁○○駕駛之上
    開挖土機，並取得甲○○簽立之同意書等情，惟堅決否認有
    何妨害自由之犯行，辯稱：因黃吉良欠伊新臺幣（下同）1
    千多萬元，無力償還，伊為確保債權，在這之前，我們都有
    經過黃吉良及他爸爸甲○○之同意才取走上開挖土機抵償，
    而上開挖土機為黃吉良所有，又為避免口說無憑，才會請伊
    太太蕭珮玨至甲○○上址住處請甲○○簽立同意書，伊並無
    以強暴、脅迫的手段迫使丁○○交付並取走上開挖土機、妨
    害乙○○行使上開挖土機所有權及丁○○工程施作之進行，
    而逼令甲○○簽立同意書等語。
四、聲請簡易判決處刑及檢察官上訴意旨認被告丙○○涉有刑法
    第304條第1項之強制罪嫌，無非以證人即告訴人乙○○、證
    人即被害人丁○○、證人甲○○、鄧福奇等人於警詢、偵查
    中所述；及卷附之購買證明、出口報單、匯款憑條、同意書
    等書證；復佐以被告明知上開挖土機為告訴人所有之情，已
    為被告所坦認。是被告認遭黃吉良積欠大筆債務，即便有取
    車償債之必要，自可另循法定程序謀求救濟，上開挖土機與
    黃吉良積欠債務互不相涉，豈有用以抵償該債務之理，又雙
    方若已就取車償債達成協議，衡情無不事先就取車之適當時
    機及移轉方式等細節，一併予以言明，且依丁○○之供述，
    案發當時其係經黃吉良之委託駕駛該挖土機，其對該挖土機
    之使用有合法權利，而負有返還該挖土機之義務，被告利用
    丁○○駕駛上開挖土機施作土石挖掘工程之際，夥同數人將
    丁○○圍住，枉顧該工程可能因中途停擺而生損害，貿然率
    眾前往取車，迨於事後始補簽寫同意書，顯有悖於常情，參
    以上開挖土機乃屬高價物品，於相約移轉所有權時，自應同
    時交付權利移轉證明文件，以確保日後合法占用之權源，被
    告自承於取車時並未連同取得車籍證明資料，亦與常情不符
    等情，為主要論據。
五、經查：
（一）被告丙○○於前揭時、地，取走丁○○所駕駛之上開挖土
      機，並由被告之配偶蕭珮玨至甲○○上址住處取得甲○○
      簽立之同意書等情，業據被告自承在卷，核與證人丁○○
      、鄧福奇、甲○○證述之情節相符，復有同意書在卷可稽
      （參95年度偵字第463 號卷第6 頁），應堪認定。
（二）按刑法第304條第1項強制罪，所謂「以強暴脅迫使人行無
      義務之事，或妨害人行使權利」者，其強暴脅迫之對象，
      須以「人」為要件，如妨害人行使權利時，被害人並不在
      場，自無從對人施強暴脅迫，既缺乏施強暴脅迫之手段，
      要與刑法第304條第1項之構成要件不符（最高法院85年度
      台非字第356號判決意旨參照）又該罪之成立主要係在於
      懲罰行為人以強暴、脅迫之方法，妨害他人意思決定之自
      由，故行為人除客觀上須有以強暴、脅迫為手段，以使人
      行無義務之事或妨害人行使權利之行為以外，主觀上亦應
      有妨害他人意思決定之犯意，始足當之；又強暴、脅迫，
      祇以所用之強暴、脅迫手段足以妨害他人行使權利，或足
      使他人行無義務之事為已足，並非以被害人之自由意思完
      全受其壓制為必要，倘若被害人之自由意思完全未受到壓
      制者，則行為人所實施之強暴、脅迫行為，亦斷非本罪所
      欲規範處罰；換言之，行為人所藉由之強暴、脅迫外力行
      為，須使被害人內心之意思自由受到相當之影響；亦即，
      被害人之內心意思，因行為人之強暴、脅迫行為，由「全
      然自由之狀態」，轉變成「半自由之狀態」；而所稱之「
      半自由之狀態」，乃指被害人遭遇行為人之強暴、脅迫時
      ，雖尚能決定是否服從此一外力，但必須審慎衡量違背此
      一外力之後果，較之遵從該外力之後果而言，何者被害人
      較能承受，此時，被害人之內心意思即已進入「半自由之
      狀態」，而非「全然自由之狀態」可比；惟所稱之「半自
      由狀態」，與被害人僅係稍微受到影響，或被害人係基於
      息事寧人之態度而為退讓者迥異，倘被害人之自由意思僅
      係稍微受到影響，或被害人係基於息事寧人的態度而為退
      讓者，則因被害人之自由意思並未受到相當之影響，即意
      思自由並非處於半自由之狀態，仍斷難遽以該罪加以論擬
      。
（三）查證人即被害人丁○○於原審審理時結證述：案發當天是
      黃吉良要伊操作上開挖土機，黃吉良是伊固定的老闆，當
      天被告要來拉伊正在駕駛的上開挖土機時，被告並沒有告
      訴伊為何要拉走上開挖土機，但是伊知道被告與伊老闆間
      有債務關係，而伊有打電話聯絡黃吉良、乙○○，但是黃
      吉良、乙○○的電話都不通，伊就聯絡甲○○，伊告訴甲○○被告要來拉走上開挖土機，看甲○○同不同意，甲○○叫伊把電話拿給被告聽，伊就把電話拿給被告聽，因當
      時現場有機器在發動，所以沒有聽清楚被告與甲○○的電
      話內容。而被告聽完電話，把電話還給伊後，就上了挖土
      機把挖土機開走，當時挖土機已經在動，伊沒有辦法阻止
      ，且有2個人站在伊旁邊，心理難免會怕等語（見原審卷
      一第120頁至第124頁）；證人甲○○於原審審理時亦結證
      述：被告拉上開挖土機的當天，丁○○有打電話給伊，告
      訴伊被告到工地要強拉挖土機，問伊怎麼辦，伊當時就知
      道是因為伊兒子黃吉良與被告間的財務問題，伊就告訴丁○○為了自己的安全，被告要拉就給被告拉，伊有告訴丁○○同意被告把挖土機拉走，後來丁○○將電話拿給被告
      ，伊問被告說能否不要拉，但是被告說一定要拉，伊就說
      「隨便你，看你要怎麼辦」等語（見原審卷一第127頁至
      第128頁），足見被告取走上開挖土機之前曾使丁○○得
      以撥打電話予黃吉良、乙○○及甲○○告知被告要取走上
      開挖土機之事，斯時丁○○之意思自由雖有受到相當之影
      響；惟矧之被告一開始即有妨害他人意思決定之犯意，自
      得強行將上開挖土機取走，自無需任由被害人丁○○得以
      撥打電話予黃吉良、乙○○及甲○○等人。可見，憑此，
      已難為被告當時主觀上即有妨害他人犯意之認定；雖證人
      丁○○證述：當時有2個人站在伊旁邊，心理難免會怕等
      語，然丁○○與甲○○對話過程中，既已取得甲○○之同
      意，則被告取走上開挖土機，似已與其無涉，衡情丁○○
      當時已無須再審慎衡量「違背此一外力之後果，較之遵從
      該外力之後果，何者其更能承受」，亦即證人丁○○斯時
      內心意思並未由「全然之自由狀態」轉變為「半自由之狀
      態」，其應僅係稍微受到影響而已，據此，尤難認被告取
      走上開挖土機時，主觀上已有妨害被害人丁○○意思犯意
      決定，及客觀上有對證人丁○○施以強暴、脅迫之情事可
      言。
（四）又證人丁○○於原審審理時結證述：案發前一天，伊開伊
      老闆黃吉良的挖土機在南寮作被告的工作時，被告曾經向
      伊表示伊老闆黃吉良與被告有債務關係，而上開挖土機是
      黃吉良叫伊去開的等語（見原審卷一第121頁）；證人黃
      吉良於原審審理時結證稱：上開挖土機不是伊的，是伊外
      調伊爺爺乙○○的挖土機到該工地施作，案發當天是伊通
      知丁○○去開那台挖土機，被告可能因為認為該工地的工
      作是伊接的，才會以為在該工地工作的挖土機是伊的等語
      （見原審卷一第157頁、第160頁）；證人鄧福奇於原審審
      理時亦結證述：伊有問過被告，被告告訴伊黃吉良確實有
      欠被告1、2千萬元，後來黃吉良跑掉了，而於94年9月24
      日早上聽說有人要去拉黃吉良的怪手，伊便打電話給黃吉
      良的父親甲○○，甲○○在電話中同意伊去拉分別在龍岡
      士校工地及龍潭渴望園區之挖土機，伊便聯絡被告去拉等
      語（見原審卷二第14頁至第16頁），且被告曾聲請對黃吉
      良發支付命令，並經原審法院於95年9月26日及95年12月
      26日核發支付命令，該等支付命令並分別於95年10 月24
      日及96年2月1日確定，有原審法院95年度促字第42 435號
      及95年度促字第42436號支付命令及確定證明書影本在卷
      可稽（附於原審卷一），足見被告當時確係認其與黃吉良
      間具有債務關係，且上開挖土機為黃吉良所有，因得知黃
      吉良已跑路，無力償還，而其為了確保債權，才會取走上
      開挖土機抵償，則其主觀上不認上開挖土機為乙○○所有
      ，且係為確保其對黃吉良之債權，自難認其於取走上開挖
      土機之時已具有妨害乙○○行使上開挖土機權利之意思。
      至於證人乙○○、丁○○、甲○○及黃吉良固均證述上開
      挖土機為乙○○所有等語，然此僅客觀上上開挖土機所有
      權歸屬之爭執，尤以佐之本件系爭挖土機（即怪手）所有
      權歸屬之民事訴訟事件，復經本院民事庭以96年上易字第
      103號民事判決確認係黃吉良所有，而非告訴人乙○○所
      有，已確定在案，有上開判決正本影印資料在卷可稽（見
      原審卷一第60頁），核與本件被告主觀上認知雖屬有間。
      然尚難據此即認被告主觀上有妨害乙○○行使上開挖土機
      所有權之意思。又公訴意旨認被告明知上開挖土機為告訴
      人所有之情，已為被告所坦認等語，惟觀諸被告於警詢及
      檢察官訊問時係供述：「（問：你是否知道上開挖土機所
      有權係何人？）我不知道，但我都看到黃吉良在開。」、
      「（問：挖土機不是甲○○、黃吉良的，你知不知道？）
      我知道是黃吉良的。」（見95年度偵字第46 3號卷第4頁
      、第19頁）等語，應認被告自始即認上開挖土機為黃吉良
      所有，而非告訴人所有，公訴意旨上開所述，顯非有據，
      自無從以公訴意旨上開認定遽此推論被告取走上開挖土機
      並未用以抵償與黃吉良間之債務，而認被告主觀上有妨害
      乙○○行使上開挖土機所有權之意思，附此敘明。
（五）又證人甲○○於偵查中結證述：伊不知道黃吉良有欠被告
      債務，案發當天蕭珮玨開車帶了約4 個人到伊家外面叫囂
      ，家裡只有伊1 個人在，蕭珮玨進來後就對伊說如果不簽
      同意書，就要對伊家人不利，當時在場的鄧福奇也有說如
      果不簽，伊家會很麻煩、對伊家會很不利，因為蕭珮玨帶
      那麼多人，伊覺得很害怕就簽了，同意書是蕭珮玨帶來的
      ，內容、日期事先就寫好了，再由伊簽名、按指紋等語（
      見95年度調偵字第344 號卷第7 至8 頁）；惟其於警詢時
      卻證述：伊兒子黃吉良有欠被告錢，但是伊不知道欠被告
      多少錢等語（見95年度偵字第463 號卷第10至12頁）及於
      原審審理時結證稱：案發當天被告拉怪手的原因是因伊兒
      子黃吉良與被告間的財務問題，當天下午鄧福奇已經在伊
      家裡跟伊聊天，後來有一台車子到伊家門口，被告老婆蕭
      珮玨從那台車子下來，車內大約有4個人，只有被告的老
      婆抱著1個小孩進入屋內，至於外面的人有無下車伊不清
      楚，但是伊家養的狗如果有人來就會叫，所以伊認為當時
      外面有人，而當時被告老婆在伊家桌上拿了1張紙，當場
      書寫同意書，要伊在同意書上簽名，並說若伊不簽就要對
      伊兒子黃吉良不利，要找伊兒子的麻煩，伊不得已只好簽
      名，簽完後，蕭珮玨就離開了等語（見原審卷一第128頁
      、第131至133頁），然細繹證人甲○○上揭陳述，顯見其
      就其事先是否知道黃吉良與被告間之財務問題、案發當天
      有無其他人在其門口叫囂及同意書係蕭珮玨事先寫好帶來
      或係當場書寫等情，前後相歧，其陳述已難謂無瑕疵；況
      當時在場之證人鄧福奇於原審審理時係結證述：案發當天
      下午伊先到甲○○家裡聊天，約1個小時後，被告老婆蕭
      珮玨就帶著1個1歲多的小孩來甲○○家，並對甲○○說怪
      手既然已經給被告了，簽份同意書比較好，伊和甲○○也
      認為沒有問題，才會簽這份同意書，當時伊並沒有聽到外
      面有人叫囂等語（見原審卷二第15至19頁），亦與證人甲○○上揭證述有間，究竟實情為何，要屬有疑。此外，復
      查無其他證據可資補強證人甲○○上揭證述與事實相符，
      即不得僅以證人甲○○上揭前後並非一致之證述，遽為不
      利被告之認定。
六、檢察官上訴意旨略以：(1)證人甲○○係基於維護證人丁○○
    人身安全，不得己才同意被告拉走乙○○所有之怪手，並非
    受黃吉良委託而處理債務，故被告強行取走現由丁○○使用
    中怪手之行為，要難謂無妨害自由之犯行。(2)又卷附同意書
    是證人黃家良所寫，雖同意書上所載有關被告與證人黃吉良
    之債務資料，然證人黃吉良於簽立同意書當時業己離家，證
    人甲○○更無從即時確認債務之真偽。是被告主觀既明知系
    爭怪手係他人所有，又未徵得所權人之同意，故被告主觀上
    有為自己不法所有之意圖，至為明顯。(3)再者，如欲以證人
    鄧福奇之證言彈劾證人甲○○證語之可信性，其前提係證人
    鄧福奇之證言須真實可信，始得為之，然證人鄧福奇之證言
    己有偏坦之虞，又無其他證據可資補強證人鄧福奇之證言與
    事實相符，貿然以有瑕疵之證人鄧福奇證言，彈劾證人甲○○證語之可信性，尚嫌率斷。惟查就甲○○其事先是否知道
    黃吉良與被告間之財務問題、案發當天有無其他人在門口叫
    囂及同意書係蕭珮玨事先寫好帶來或係當場書寫等情，縱原
    審不採證人鄧福奇之證言，證人甲○○於偵查中、警詢、原
    審審理時之陳述，前後相歧，尚難採信。（見原審判決理由
    五、(五)）。又證人鄧福奇與黃吉良縱有檢察官所指之相關利
    害關係，僅係為證人鄧福奇有可能虛偽陳述之動機，檢察官
    未具體指明證人鄧福奇之證人何處矛盾或提出相關證據以證
    明其證詞不可採。且就主觀上而言，被告係基於保障債權之
    意思，於行為前已得黃吉良及甲○○之同意，已難謂有何不
    法所有之意圖；就客觀上而言，被告於駕駛員丁○○要求下
    ，仍尊重其意思使其撥打數通電話取得甲○○同意後始取走
    挖土機，且於行為當日早上被告得知有其他債權人亦將取走
    挖土機而情況急迫，加諸被告於取走挖土機之現場又未施以
    任何強暴脅迫手段，核與刑法第304條第1項強制罪之構成要
    件亦有未合。本件就其手段及目的綜合以觀，亦難謂被告之
    行為有逸脫民法第151條自助行為之可容忍範疇而具實質違
    法性之情形。
七、綜上所述，本件既查無其他積極證據足資證明被告有何公訴
    人所指之上開犯行，揆諸首揭說明，原審基此撤銷原法院為
    被告論罪科刑之刑事簡易判決，改判而為被告無罪之諭知，
    經核並無不合。檢察官徒以臆測推論之上揭陳詞，指摘原判
    決認定事實違誤不當，容有誤會，為無理由，上訴應予駁回
    。
據上論斷，應依刑事訴訟法第368條，判決如主文。
本案經檢察官陳大偉到庭執行職務。
中    華    民    國    97    年    6     月    26    日
            刑事第十五庭  審判長法  官   吳  昭  瑩
                                法  官   蘇  隆  惠
                                法  官   李  正  紀
以上正本證明與原本無異。
不得上訴。
                                書記官   游  桂  
中    華    民    國    97    年    6     月    26    日


司法院資訊處製作；財團法人民間司法改革基金會備份。
